【裁判字號】    89,台上,760
【裁判日期】    890217
【裁判案由】    公共危險
【裁判全文】
最高法院刑事判決                                八十九年度台上字第七六○號
    上   訴   人  台灣高等法院檢察署檢察官
    上訴人即被告  甲○○
                  乙○○
                  丙○○
                  丁○○
右上訴人等因被告等公共危險案件，不服台灣高等法院中華民國八十六年十二月三十
日第二審判決（八十六年度上訴字第一七四七號，起訴案號：台灣台北地方法院檢察
署八十五年度偵字第二六三七五號），提起上訴，本院判決如左：
    主  文
原判決撤銷，發回台灣高等法院。
    理  由
本件原判決認定上訴人即被告丙○○於民國八十三年間犯盜匪罪，在台灣台北監獄服
刑時結識翁才興，執行至八十四年六月二十四日假釋出獄，得知翁才興在台北市○○
路○段一二○號九樓合資開設興曜房屋仲介公司，即與翁才興聯繫。八十五年十月間
，丙○○向翁才興要求為興曜房屋仲介公司圍事，並欲出售槍枝予翁才興，翁才興不
堪其擾，又恐得罪丙○○，即向台北市政府警察局文山第一分局報案，警方乃囑翁才
興虛與委蛇，假裝願意購買槍枝，翁才興旋與丙○○談妥，以每枝新台幣（下同）四
十萬元之價格購買槍枝三枝，並約定於八十五年十一月二十二日晚在台北市○○路○
段一二○號九樓興曜房屋仲介公司交貨，警方乃於事前佈置警力以便逮捕。詎丙○○
竟意圖為自己不法之所有，起意強劫翁才興之購槍款項，乃邀集上訴人即被告乙○○
、丁○○、甲○○及綽號「阿九」、「阿明」年齡均約三十餘歲之不詳姓名成年男子
二人，基於共同之犯意聯絡，由丙○○事先備妥供自己犯罪之用，且可發射子彈具有
殺傷力之改造手槍二枝，子彈若干顆（五顆以上，但詳細數目不明。以上槍枝、子彈
均可供軍用），及自己所有供犯罪用之長刀、彎刀各一把，頭套四個、手套四付、膠
帶一捲，並向翁才興借用興曜房屋仲介公司所有之ＥＹ－七三四一號廂型車充作載送
同夥及上開犯罪工具之車輛，預備妥當後，丙○○即聯絡乙○○、丁○○及「阿明」
於八十五年十一月二十二日下午一時許，在台北市○○○路怡和西餐廳旁停車場會合
，一同搭乘由丙○○所駕駛並附載上述犯罪工具之ＥＹ－七三四一號廂型車，車行至
台北市○○路及安和路口時，「阿九」亦依約前來會合，並搭乘該車，前往上開興曜
房屋仲介公司樓下，另甲○○亦騎機車身穿雨衣，攜帶其所有帽子一頂、口罩一個前
來會合。因丙○○認為興曜房屋仲介公司內部可能有職員多人，膠帶一捲用以綑綁職
員恐有不足，乃駕車至附近便利商店，囑乙○○下車購買膠帶二捲（連同原有一捲，
合計三捲）備用，再駛回安和路二段一七一巷口等候，至同日晚間八時許，丙○○認
為時機成熟，乃分配任務，由自己在停放於安和路二段一二○號前之ＥＹ－七三四一
號車上把風、接應，並指示乙○○、丁○○、甲○○、「阿九」、「阿明」等五人進
入安和路二段一二○號，分批搭乘電梯至八樓會合，並分配作案工具，乙○○、丁○
○、「阿九」、「阿明」四人分別戴上頭套、手套，甲○○則穿雨衣、戴帽及口罩，
且由乙○○持具殺傷力之仿轉輪製造之玩具槍所改造手槍一枝（獲案槍枝管制編號：
0000000000）、具殺傷力之子彈三顆，丁○○持長刀一把，甲○○持膠帶
，「阿九」則持另一把改造手槍及子彈若干顆（二顆以上），「阿明」持彎刀一把（
「阿九」、「阿明」均未獲案），進入該址九樓興曜房屋仲介公司內預備以膠帶捆綁
人員後強劫財物。於乙○○、丁○○、「阿九」、「阿明」四人依序進入該公司時（
甲○○尾隨在後，尚在門口未及進入），埋伏之警員周欽煌見狀即高聲喝令「警察！
不要動」，「阿九」見有警察埋伏，勢已不可為，為求脫身，即單獨另行起意，向警
方射擊二槍，警員周欽煌、王其南、任翔等便開槍反擊（共射擊十槍），乙○○、丁
○○見警方開槍，已無退路，即蹲下躲入公司內之廚房及陽台，旋即棄械投降，「阿
九」、「阿明」及甲○○趁機逃逸，其中「阿明」並將彎刀一把及頭套一個、手套一
雙棄置於該大樓，「阿九」則攜帶改造手槍一枝（有無子彈無法確定）逃離；甲○○
逃回車上與丙○○會合之際亦為警方當場逮獲，並扣得作案所用之改造手槍一枝、子
彈三顆（經拆解檢視一顆）、丙○○所有供共同盜匪所用之彎刀、長刀各一把、頭套
三個、手套三付、膠帶三捲、甲○○所有供共同犯罪所用之帽子一頂、口罩一個、雨
衣一件等情。因而撤銷第一審科刑判決，改判變更檢察官起訴法條，依想像競合及牽
連犯關係，從一重論處上訴人即被告丙○○、乙○○、丁○○、甲○○共同意圖供自
己犯罪之用，而持有軍用槍枝罪刑，固非無見。
惟查：(一)、刑事訴訟法第九十五條第一款規定「訊問被告應先告知犯罪嫌疑及所犯所
有罪名。罪名經告知後，認為應變更者，應再告知。」乃被告在刑事訴訟程序上應受
告知之權利，旨在使被告能充分行使防禦權，以維審判程序之公平。其所謂「犯罪嫌
疑及所犯所有罪名」，除起訴書所記載之犯罪事實及所犯法條外，自包含刑事訴訟法
第三百條規定變更起訴法條後之新罪名。法院應於變更情形時，隨時至遲於審判期日
前踐行上開告知之程序，使被告知悉而充分行使其防禦權，而確保其權益。本件原判
決變更檢察官所引起訴法條，懲治盜匪條例第五條第一項第一款、第二項之強盜未遂
罪及槍砲彈藥刀械管制條例第十條第三項之非法持有其他槍砲罪、第十一條第三項非
法持有彈藥罪，改依懲治盜匪條例第五條第三項、第一項第一款之預備強盜罪，刑法
第一百八十七條意圖供自己犯罪之用，而持有軍用槍枝罪，依原審審判筆錄之記載，
原審並未踐行上開告知之程序，依上揭說明，其訴訟程序自屬於法有違。(二)、有罪判
決書所憑之證據，以足以證明其所認定之犯罪事實為必要，若所憑之證據與待證事實
不相符合，即屬證據上理由矛盾之違法。原判決事實認定被告丙○○事先備妥供自己
犯罪之用，且可發射子彈具有殺傷力之改造手槍二枝，子彈若干顆，及自己所有供犯
罪用之長刀、彎刀各一把，頭套四個、手套四付，膠帶一捲，並向翁才興借用興曜房
屋仲介公司所有之ＥＹ－七三四一號廂型車充作載送同夥及上開犯罪工具之車輛等情
。其所憑之證據，其中以被告乙○○、丁○○自警訊時起，即迭次供承彼等上車時，
即見車內有一包東西（其內放置彼等之作案工具），茲彼等二人上車時，綽號「阿九
」者尚未上車，顯見該包置於車內之作案工具，乃丙○○事先準備無訛云云為論據。
然稽之卷內資料，丙○○於警訊時即已供稱：「槍是阿九所攜帶提供，我則負責提供
兩把彎刀、四個頭套、手套五付，兩捲黃色大膠布。」「他共帶來幾把槍我並不清楚
，他曾交付一把給乙○○持用。」而乙○○於警訊時係供稱：「作案工具是那一名逃
逸（指綽號阿九）拿給我。」「在手提袋內拿頭套、手套後，由另一名不知姓名男子
（逃逸者）把槍從袋內取出交給我。」偵查中仍供稱：「我帶了一把左輪槍，三發（
顆）子彈。」「槍是旁邊一個人塞給我的，不認識，丙○○找我去的，在警訊所言實
在。」（見偵查卷第四、十三、十四、五十、五十一頁）則被告丙○○、乙○○二人
之上述所供，似均指本件作案之工具中改造手槍係由綽號「阿九」之人所提供，與被
告丁○○於警訊時所供：「我們作案所使用之刀、槍、面罩均由丙○○所準備，……
。」並不相符合，原審未予根究明白，遽憑以認定改造手槍係被告丙○○事先準備無
訛，殊難謂無證據調查未盡及證據上理由矛盾之違法。(三)、懲治盜匪條例第五條第三
項之預備犯，係指行為人在著手實施犯同條第一、二項行為前所為之諸種籌劃準備行
為。據證人陳四平於偵查中結證：「我奉分局長之命說有人要販賣槍枝叫我與翁聯絡
，聯絡後得知當天要在現場交易槍枝，我們派警內外埋伏，後來二個歹徒蒙面先進來
，我們叫他們不要動，……後面又有三、四個蒙面進來朝會計室的門開槍，我們也反
擊，在屋內抓到二個，追到樓下又抓二個，另二個跑掉。」（見偵查卷第一○六頁背
面）於一審調查中仍結證：「……被告有對大門的落地門開槍，同仁有出聲制止，再
開槍還擊，被告也有對會計室開槍過來。」（見一審卷第八十頁背面）則被告等之行
為似已著手犯罪，原判決事實竟認定係綽號「阿九」見有警察埋伏，勢已不可為，為
求脫身，單獨另行起意，向警方射擊二發，警員周欽煌、王其南、任翔等便開槍還擊
等情，並捨證人陳四平上述所證於不顧，遽為被告等有利之認定，難謂於證據法則無
違。綜上所述，檢察官及被告等上訴意旨雖均未指摘及此，惟為本院得依職權調查之
事項，應認原判決有撤銷發回更審之原因。
據上論結，應依刑事訴訟法第三百九十七條、第四百零一條，判決如主文。
中      華      民      國    八十九    年      二      月     十七     日
                              最高法院刑事第三庭
                                  審判長法官  陳  錫  奎
                                        法官  洪  清  江
                                        法官  吳  昆  仁
                                        法官  李  伯  道
                                        法官  洪  文  章
      右正本證明與原本無異
                                              書  記  官
中      華      民      國    八十九    年      二      月    二十一    日


司法院資訊處製作；財團法人民間司法改革基金會備份。
